ACORDAO-COMPLETO-2298516

ACÓRDÃO 1279/2020 ATA 4/2020 - PRIMEIRA CÂMARA

VISTOS, relatados e discutidos estes autos de Tomada de Contas Especial instaurada pela Fundação Nacional de Saúde (Funasa) em desfavor de Jacques Soares Guimarães, ex-prefeito de Vazante/MG, em razão da execução parcial do objeto do convênio 407/2005,
ACORDAM os Ministros do Tribunal de Contas da União, reunidos em sessão da Primeira Câmara, diante das razões expostas pelo relator, em:
9.1. considerar revel, para todos os efeitos, o Município de Vazante/MG, dando-se prosseguimento ao processo, nos termos do art. 12, § 3º, da Lei 8.443/1992 c/c. o art. 202, § 8º, do RI/TCU;
9.2. acolher as alegações de defesa de Jacques Soares Guimarães;
9.3. julgar regulares com ressalva as contas de Jacques Soares Guimarães e do Município de Vazante/MG e dar-lhes quitação, com fundamento nos arts. 1º, inciso I,16, inciso II, 18 e 23, inciso II, da Lei 8.443/1992;
9.4. enviar cópia desta deliberação à Funasa e aos responsáveis.

TOMADA DE CONTAS ESPECIAL. Tomada de Contas Especial do Convênio 407/05 (Siafi 555.509) celebrado entre a Funasa e o município de Vazante/MG.

Primeira Câmara

Município de Vazante/MG.

3. Interessados/Responsáveis:
3.1. Interessado: Fundação Nacional de Saúde (26.989.350/0001-16)
3.2. Responsáveis: Jacques Soares Guimarães (XXX.605.946-XX); Município de Vazante/MG (18.278.069/0001-47).

13.1. Ministros presentes: Bruno Dantas (na Presidência) e Walton Alencar Rodrigues (Relator).
13.2. Ministros-Substitutos convocados: Marcos Bemquerer Costa e André Luís de Carvalho.

WALTON ALENCAR RODRIGUES

Adoto, como relatório, as instruções divergentes do auditor (peça 33) , do diretor da subunidade (peça 34) e do Ministério Público junto ao TCU (peça 36) :
“INTRODUÇÃO
1. Trata-se de Tomada de Contas Especial instaurado pela Fundação Nacional de Saúde (Funasa) , em razão da impugnação total de despesas do Convênio 407/2005- Siafi 555.509 (peça 1, p. 97) , celebrado com o Município de Vazante/MG, tendo por objeto a execução de ‘Sistema de Resíduos Sólidos’, com vigência estipulada para o período de 15/12/2005 a 25/5/2013.
HISTÓRICO
2. Os recursos previstos para implementação do objeto do referido convênio foram orçados no valor total de R$ 206.185,58, com a seguinte composição: R$ 6.185,58 de contrapartida do Município e R$ 200,000,00 à conta do concedente (peça 1, p. 97) , dos quais foram liberados R$ 159.856,78 mediante as ordens bancárias abaixo discriminadas (peça 1, p. 290) :
	a) 20070B908818, de 8/8/2007, no valor de R$ 79.928,39, depositado em 10/8/2007 (peça 2, p. 64) ; e
	b) 20070B910550, de 20/9/2007, no valor de R$ 79.928,39, depositado em 24/9/2007 (peça 2, p. 66) .
3. A Controladoria-Geral da União, por meio do Relatório de Auditoria 1.996/2015 (peça 4, p. 32-34) , concluiu pela imputação de débito ao Sr. Jacques Soares Guimarães (CPF XXX.605.946-XX) , ex-prefeito do Município de Vazante/MG (gestões: 2001-2004 e 2005-2008) , motivada pela não execução do objeto do Convênio 407/2005, com impugnação total dos recursos repassados. Por conseguinte, atestou a irregularidade das contas, conforme expresso no respectivo Certificado de Auditoria (peça 4, p. 35) e Parecer do Dirigente do Órgão de Controle Interno (peça 4, p. 36) .
4. Em Pronunciamento Ministerial (peça 4, p. 38) , o Ministro de Estado da Saúde, na forma do art. 52 da Lei 8.443/92, atesta haver tomado conhecimento das conclusões do Controle Interno acerca das contas do aludido responsável.
EXAME TÉCNICO
5. Em relação à execução das obras, o Relatório de Visita Técnica 01/08 da Funasa, de 1/9/2008, constatou que a obra estava sendo executada conforme projeto até que a Votorantim Metais fizesse uma avaliação geotécnica do terreno doado para o aterro e verificou que o mesmo era inadequado para a finalidade do aterro sanitário. Relata-se, no referido relatório, que a empresa solicitou à prefeitura a interrupção imediata da obra, comprometendo-se em ceder outra área para a construção do aterro. Assim, a obra foi encontrada paralisada e só retornaria com a posse de uma nova área (peça 1, p. 217) .
6. Por meio do Ofício 061/2008, de 23 de setembro de 2008, o Município de Vazante comunicou à Funasa acerca da imprestabilidade do terreno escolhido e solicitou prazo para a escolha de uma nova área para a instalação do aterro (peça 1, p. 219) .
7. No Relatório de Visita Técnica 01/09, de 13/4/2009, a Funasa constatou que a obra continuava paralisada e sendo executado um novo projeto com prazo para 5/5/2009 (peça 1, p. 233) .
8. Por sua vez, o Parecer Técnico da engenheira Marina Marino registra que não poderia liberar a terceira parcela dos recursos federais porque as obras estavam paralisadas (peça 1, p. 235) .
9. Em 9/11/2010, foi emitido novo parecer técnico, desta vez pelo engenheiro Antônio Otávio Gontijo, noticiando que o Município estava providenciado a elaboração de um novo projeto a ser implantado em outro terreno geologicamente apropriado em fase final de aprovação pelos órgãos ambientais. O Município se responsabilizou, "através de empresa parceira", de ressarcir os prejuízos ocorridos. Salienta, ainda, o parecerista, que quando os problemas foram detectados, o Município já havia aplicado 83% dos valores previstos no convênio com a Funasa e "teoricamente estes valores foram perdidos". Assim, o parecerista recomendou a não liberação da terceira parcela até que as obras estivessem novamente em execução e que os recursos aplicados fossem ressarcidos e reaplicados no projeto (peça 1, p. 386) .
10. O Parecer Técnico do engenheiro Antônio Otávio Gontijo de 21/9/2012, emitido 2 anos depois, (peça 2, p. 36) repete as mesmas informações acima (item 9 retro) .
11. Em 22 de abril de 2013, o Município de Vazante/MG produz o Relatório Técnico Mensal indicando que a obra se encontrava com 76,45% concluída (peça 2, p. 54) .
12. Em relação aos dispêndios financeiros, o Relatório de Andamento da Funasa, de 22 de abril de 2013, registra que o valor total da obra licitada e em execução seria de R$ 1.478.315,47, sendo R$ 199.820,97 da Funasa, R$ 288.627,51 de saldo de contrato do financiamento junto ao BDMG e o restante, R$ 989.866,99, a contrapartida do Município (peça 2, p. 56) .
13. Complementando o que já foi relatado anteriormente, no Relatório de Visita Técnica 3, de 30/5/2014, a Funasa registrou que a fiscalização da CGU havia detectado que os preços unitários dos serviços constantes do contrato eram superiores aos preços de mercado e não havia a descrição dos quantitativos unitários a serem executados. Salientou, ainda, com base na visita realizada no dia 21 de maio de 2014, que as obras não haviam sido concluídas e o sistema de tratamento de resíduos sólidos da sede municipal de Vazante não estava em funcionamento. Portanto, o objeto do convênio não foi realizado (peça 2, p. 233-235) .
14. Os fatos acima narrados permitiram concluir que o objeto do Convênio 407/2005 foi inicialmente executado em área imprópria para a construção do sistema de resíduos sólidos do Município de Vazante. Detectou-se essa realidade depois de já ter sido gasto cerca de 83% dos valores previstos no convênio assinado com a Funasa (item 9 retro) . 
15. Houve o prejuízo financeiro ainda não reparado, apesar de todo o esforço no sentido de colocar em operação o objeto ajustado. Segundo a Funasa, com base em visita ao empreendimento realizada no dia 21 de maio de 2014, o sistema de tratamento de resíduos sólidos da sede municipal de Vazante não estava em funcionamento (item 13 retro) .
16. Na instrução à peça 7, firmou-se a convicção de que não se poderia atribuir a responsabilidade por esses fatos ao Sr. Jacques Soares Guimarães, visto que não há elementos nos autos indicando que o ex-prefeito tivesse se apropriado indevidamente das verbas federais ou as tenha utilizado em finalidades adversas aos objetivos delineados no Convênio 407/2005 (peça 7, item 16 da instrução) .
17. Nesse contexto, o Município de Vazante/MG foi citado por meio do Ofício 3252/2015-TCU/Secex-MG, de 7/12/2015, cujo AR indica o recebimento da correspondência em 6/1/2016 (peças 9-10) . Devidamente citado, o Município de Vazante/MG protocolou o pedido de prorrogação de prazo por mais 15 para atender a citação, sendo-lhe concedido até 11 de fevereiro de 2016 para apresentar alegações de defesa, conforme registrado na instrução à peça 12.
18. Transcorrido o prazo fixado e mantendo-se inerte o Município de Vazante/MG, foi proposto que o mesmo fosse considerado revel, dando-se prosseguimento ao processo, de acordo com o art. 12, § 3º, da Lei 8.443/1992. No mérito, foi proposto julgar irregulares as contas do Município de Vazante/MG (CNPJ 18.278.069/0001-47) , condenando-o ao pagamento do débito apurado e fixando-lhe o prazo de quinze dias, a contar da notificação, para comprovar perante o Tribunal o recolhimento da dívida aos cofres da Fundação Nacional de Saúde (peça 16) .
19. O MPTCU concordou com a proposta desta Unidade Técnica, consoante se depreende do Parecer exarado à peça 19.
20. Entretanto, o Relator entendeu que: 
	(...) o ente municipal não teve qualquer benefício com os gastos realizados no âmbito da avença, porquanto o aterro não foi finalizado nem entrou em operação. Assim, à luz dos artigos 1º a 3º, da Decisão Normativa 57/2004, no caso concreto, não há como responsabilizar o ente federado, hipótese em que, no fim das contas, o prejuízo apurado seria transferido à coletividade.
21. Assim, o Relator determinou o retorno dos autos à esta unidade técnica para que fosse citado o prefeito gestor dos recursos do convênio em tela e avaliada a possibilidade de responsabilização dos gestores do órgão concedente (Funasa) , caso não tenham agido com a devida cautela no repasse dos recursos.
22. Inicialmente, descartamos a responsabilização dos gestores da Funasa, pois não havia como o concedente ter previsto que o terreno escolhido pelo Município de Vazante era impróprio para a execução de obras de aterros sanitários, sobretudo porque não é função do concedente realizar a verificação (e sim do convenente) prévia das áreas onde serão executadas as obras patrocinadas pela Funasa. Aliás, nem mesmo o convenente foi capaz de detectar a tempo que o solo escolhido era inadequado para o uso como aterro sanitário.
23. Afinal, a análise técnica da Funasa mostra que a Fundação fez toda a checagem do projeto técnico (peça 1, p. 47-59) . Os problemas com o terreno só foram revelados posteriormente pela empresa Votorantim Metais Zinco S/A (desapropriada do imóvel) , conforme se depreende da nota datada de 20/8/2008 (peça 1, p. 221-229) .
24. Por sua vez, os recursos federais foram depositados e geridos na administração do ex-prefeito Jacques Soares Guimarães (CPF XXX.605.946-XX) , conforme se constata dos itens 2-3 desta instrução. A relação de pagamentos anexa à peça 1, p. 326, mostra que os recursos foram gastos em 2008, na gestão do ex-prefeito retro citado.
25. Assim, o exame das ocorrências descritas na seção “Exame Técnico” (peça 21) permitiu, na forma dos arts. 10, § 1º, e 12, incisos I e II, da Lei 8.443/1992 c/c o art. 202, incisos I e II, do RI/TCU, definir a responsabilidade do ex-prefeito Jacques Soares Guimarães (CPF XXX.605.946-XX) , e apurar adequadamente o débito a ele atribuído. Propôs-se, por conseguinte, a citação do responsável pela quantia de R$ 159.856,78, considerando-se que as obras pactuadas não alcançaram o objetivo colimado no Convênio 407/2005 (Siafi 555.509) .
26. Em cumprimento ao despacho do Relator, exarado à peça 20, foi realizada a citação do ex-prefeito Jacques Soares Guimarães (CPF: XXX.605.946-XX) por meio do Ofício 1024/2016-TCU/Secex-MG, de 3/5/2016, tendo o respectivo AR retornado indicando a entrega da correspondência em 17/5/2016 (peças 23 e 24) .
27. Devidamente citado, o responsável apresentou as alegações de defesa constantes das peças 26 a 28 que passamos a analisar em seguida.
Alegações de defesa do Sr. Jacques Soares Guimarães (CPF: XXX.605.946-XX) , ex-prefeito do Município de Vazante/MG.
28. Inicialmente o responsável alegou que, em 31/12/2008, afastou-se da gestão do Município e a partir de 1/1/2009 a responsabilidade de administrar o ente público foi transferida para os seus sucessores (peça 26, p. 6) .
29. Aduziu que, no inicio de vigência em dezembro de 2005, ele tomou todas as providências e iniciou a construção do aterro em um imóvel rural que pertencia à empresa parceira Votorantim Metais Zinco S/A (peça 26, p. 6) .
30. Quase no final do mandato, a engenheira da Funasa declarou que a obra estava sendo executada e foi interrompida porque a mineradora parceira do Município - Votorantim Metais Zinco S/A. - realizou avaliação geotécnica no terreno que ela havia doado para construir o aterro e constatou ser ele impróprio para o fim pretendido (peça 26, p. 6) .
31. Ficou claro que, antes do fim de seu mandato - 31/12/2008 - já havia aplicado 83% dos recursos no empreendimento, ou seja, já havia executado 83% da obra (peça 26, p. 6) .
32. Alegou que a mineradora se comprometeu a doar outro terreno e restituir aos cofres do Município a importância gasta na obra iniciada e interrompida (peça 26, p. 7) .
33. A mineradora cumpriu o prometido e disponibilizou outro terreno para instalar o empreendimento e, para ressarcir o Município, também depositou na sua conta a importância total de R$ 260.000,00 nas seguintes datas (peça 26, p. 8) :
	a) R$ 21.500,00 no dia 12/9/2009;
	b) R$ 21.500,00 no dia 15/7/2010;
	c) R$ 219.000,00 no dia 21/9/2012.
34. Salientou o responsável que o Município realizou nova licitação no terreno permutado com a mineradora, a obra foi realizada e entregue pela empresa Marapelu Construtora Ltda. no dia 3/9/2014 ao Prefeito em exercício - José Benedito dos Reis Calçado (peça 26, p. 8) .
35. Finalmente, o defendente alegou que o prefeito em exercício José Benedito dos Reis Calçado foi o responsável pelo abandono do aterro sanitário, transformado em um ‘lixão’, e pelos danos causados às mantas asfálticas que protegiam o aterro (peça 26, p. 8) .
Análise
36. As alegações de defesa do responsável reforçaram nosso entendimento de que não se pode atribuir-lhe responsabilidade pela inexecução do objeto do Convênio 407/2005, nos conformes do plano de trabalho originalmente aprovado.
37. O responsável admitiu que até o final de seu mandato já havia consumido cerca de 83% dos recursos, mas que a empresa Votorantim Metais Zinco S/A., além da permuta de local, devolveu ao Município de Vazante/MG R$ 260.000,00 (peça 26, p. 22-28) , apresentando, como prova, documentos contábeis indicando o ingresso dessa verba aos cofres municipais.
38. Em relação ao ex-prefeito Jacques Soares Guimarães, pode-se-lhe atribuir a conduta de não executar o objeto do Convênio 407/2005 (Siafi 555.509) , mas não por ação dolosa ou culposa, na medida em que não é razoável afirmar que era possível ao responsável ter consciência da ilicitude do ato que praticou à época dos fatos e nem é razoável afirmar que era exigível do responsável conduta diversa daquela adotada, consideradas as circunstâncias que o cercavam. Os fatos indicam que era desconhecedor dos problemas que tornaram imprestável o terreno inicialmente utilizado para a construção do aterro sanitário.
39. Destarte, o Município de Vazante/MG foi incluído como responsável nesta TCE, sendo citado para que comprovasse a execução e operação correta do  ‘Sistema de Resíduos Sólidos’ objeto do Convênio 407/2005 (Siafi 555.509) , ainda que em outro local, ou a devolução dos recursos recebidos da Funasa, uma vez que a permuta dos terrenos e a indenização de R$ 260.000,00 da empresa Votorantim Metais Zinco S/A. foram feitas exclusivamente para viabilizar a consolidação do  Convênio 407/2005- Siafi 555.509 (peça 1, p. 97) celebrado com o referido Município.
40. O Município de Vazante/MG foi citado por meio do Ofício 1662/2016-TCU/SECEX-MG, de 5/7/2016, cujo AR indica o recebimento da correspondência em 14/7/2016 (peças 31-32) . Transcorrido o prazo fixado e mantendo-se inerte, entendemos que, novamente, o Município seja considerado revel, dando-se prosseguimento ao processo, de acordo com o art. 12, § 3º, da Lei 8.443/1992.
41. No mérito, propomos julgar irregulares as contas do Município de Vazante/MG (CNPJ 18.278.069/0001-47) , condenando-o ao pagamento do débito apurado e fixando-lhe o prazo de quinze dias, a contar da notificação, para comprovar perante o Tribunal o recolhimento da dívida aos cofres da Fundação Nacional de Saúde.
CONCLUSÃO
42. Diante da omissão do Município de Vazante/MG em atender à citação (item 40 retro) , o Tribunal deve declarar sua revelia, de acordo com o art. 12, § 3º, da Lei 8.443/1992. Ao não apresentar as alegações de defesa, o Município não foi capaz de descaracterizar o  débito que lhe foi atribuído decorrente do não atingimento injustificado dos objetivos pactuados, em razão da inexecução do objeto consoante o plano de trabalho aprovado pela Fundação Nacional de Saúde (Funasa) do Convênio 407/2005 (Siafi 555.509) celebrado com o Município, tendo em vista que o Sistema de Resíduos Sólidos não foi construído, conforme apontado no Relatório de Visita Técnica 3, de 30/5/2014, daquela Fundação, apesar de a empresa Votorantim Metais Zinco S/A.: 
	a) ter permutado o terreno por outro terreno mais adequado à construção do ‘Sistema de Resíduos Sólidos’ objeto do Convênio 407/2005 (Siafi 555.509) ; 
	b) ter ressarcido o Município de Vazante/MG pelo valor totalmente empregado no primeiro terreno, de R$ 260.000,00, nas seguintes datas: - R$ 21.500,00 no dia 12/9/2009 - R$ 21.500,00 no dia 15/7/2010 - R$ 219.000,00 no dia 21/9/2012.
43. Mesmo diante da impossibilidade de aferir a boa-fé das pessoas jurídicas de direito público, o que abriria a possibilidade de concessão de novo e improrrogável prazo para o recolhimento do valor devido, tem-se que, no caso concreto, caracterizou-se a revelia do ente municipal. Nessas situações, não é aplicável a pessoa jurídica o benefício aqui mencionado (Acórdão 2465/2014-TCU-Plenário) . Em sendo assim, cabe, de pronto, o posicionamento definitivo quanto ao mérito das presentes contas (Acórdão 507/0507-TCU-Segunda Câmara) , no sentido de que as contas do Município de Vazante/MG sejam julgadas irregulares, condenando-o em débito total de R$ 159.856,78 (valor histórico) .
44 No que diz respeito ao ex-prefeito Jacques Soares Guimarães propomos excluí-lo da relação processual, ante a análise procedida nos itens 36-38 desta instrução.
PROPOSTA DE ENCAMINHAMENTO
45. Diante do exposto, submetem-se os autos à consideração superior, propondo:
45.1. Acolher as alegações de defesa do Sr. Jacques Soares Guimarães (CPF: XXX.605.946-XX) , ex-prefeito do Município de Vazante/MG e excluí-lo da relação processual, ante a análise procedida nos itens 36-38 desta instrução;
45.2. considerar revel, para todos os efeitos, o Município de Vazante/MG, dando-se prosseguimento ao processo, nos termos do art. 12, § 3º, da Lei 8.443/1992 c/c. o art. 202, § 8º, do RI/TCU;
45.3. 	julgar irregulares as contas do Município de Vazante/MG (CNPJ 18.278.069/0001-47) , com fundamento nos arts. 1º, inciso I, 16, inciso III, alínea "b", 19, caput, e 23, inciso III, da Lei 8.443/1992 c/c. os arts. 1º, inciso I, 209, inciso II, 210 e 214, inciso III, do RI/TCU, condenando-o ao pagamento das quantias a seguir especificadas e fixando-lhe o prazo de quinze dias, a contar da notificação, para comprovar perante o Tribunal, em respeito ao art. 214, inciso III, alínea "a", do Regimento Interno, o recolhimento da dívida aos cofres da Fundação Nacional de Saúde, atualizada monetariamente e acrescida dos juros de mora, calculados a partir das datas discriminadas até a data do recolhimento e com o abatimento de valores acaso já satisfeitos, na forma prevista na legislação em vigor:
	Valor original (R$) 
	Data da ocorrência
	Débito / (Crédito) 

	79.928,39
		10/8/2007

	Débito

	 79.928,39
	 24/9/2007
	Débito

45.4. autorizar, desde logo, a cobrança judicial da dívida nos termos do art. 28, inciso II, da Lei 8.443/1992 c/c. o art. 219, inciso II, do RI/TCU, caso não atendida a notificação;
45.5. autorizar, desde logo, com fundamento no art. 26 da Lei 8.443/1992 c/c o art. 217 do RI/TCU, caso seja do interesse dos responsável, o parcelamento da dívida em até 36 (trinta e seis) parcelas, incidindo sobre cada uma, corrigida monetariamente, os juros de mora devidos, sem prejuízo de alertá-lo de que, caso opte por essa forma de pagamento, a falta de comprovação do recolhimento de qualquer parcela implicará o vencimento antecipado do saldo devedor, nos termos do art. 26, parágrafo único, da Lei 8.443/1992 c/c o art. 217, § 2º, do RI/TCU e
45.6. encaminhar cópia deste Acórdão, bem como do Relatório e do Voto que o fundamentam, à Fundação Nacional de Saúde.”
	O diretor da subunidade, que contou com a concordância do titular da unidade técnica (peça 35) , discordou do encaminhamento proposto pelo auditor, nos seguintes termos (peça 34) :
“PRONUNCIAMENTO DA SUBUNIDADE
1. Trata-se de Tomada de Contas Especial instaurado pela Fundação Nacional de Saúde (Funasa) , em razão da impugnação total de despesas do Convênio 407/2005- Siafi 555.509 (peça 1, p. 97) , celebrado com o Município de Vazante/MG, tendo por objeto a execução de “Sistema de Resíduos Sólidos”, com vigência estipulada para o período de 15/12/2005 a 25/5/2013.
2. Os recursos previstos para implementação do objeto do referido convênio foram orçados no valor total de R$ 206.185,58, com a seguinte composição: R$ 6.185,58 de contrapartida do Município e R$ 200,000,00 à conta do concedente (peça 1, p. 97) , dos quais foram liberados R$ 159.856,78 mediante as ordens bancárias abaixo discriminadas (peça 1, p. 290) : a) 20070B908818, de 8/8/2007, no valor de R$ 79.928,39, depositado em 10/8/2007 (peça 2, p. 64) ; e b) 20070B910550, de 20/9/2007, no valor de R$ 79.928,39, depositado em 24/9/2007 (peça 2, p. 66) .
3. A Controladoria-Geral da União, por meio do Relatório de Auditoria 1.996/2015 (peça 4, p. 32-34) , concluiu pela imputação de débito ao Sr. Jacques Soares Guimarães (CPF XXX.605.946-XX) , ex-prefeito do Município de Vazante/MG (gestões: 2001-2004 e 2005-2008) , motivada pela não execução do objeto do Convênio 407/2005, com impugnação total dos recursos repassados. Por conseguinte, atestou a irregularidade das contas, conforme expresso no respectivo Certificado de Auditoria (peça 4, p. 35) e Parecer do Dirigente do Órgão de Controle Interno (peça 4, p. 36) .
4. Em Pronunciamento Ministerial (peça 4, p. 38) , o Ministro de Estado da Saúde, na forma do art. 52 da Lei 8.443/92, atesta haver tomado conhecimento das conclusões do Controle Interno acerca das contas do aludido responsável.
5. Em relação à execução das obras, o Relatório de Visita Técnica 01/08 (peça 1, p. 217) da Funasa, de 1/9/2008, constatou que a obra estava sendo executada conforme projeto até que a Votorantim Metais fizesse uma avaliação geotécnica do terreno doado para o aterro e verificou que o mesmo era inadequado para a finalidade do aterro sanitário. Relata-se, no referido relatório, que a empresa solicitou à prefeitura a interrupção imediata da obra, comprometendo-se em ceder outra área para a construção do aterro. Assim, a obra foi encontrada paralisada e só retornaria com a posse de uma nova área (peça 1, p. 217) .
6. Por meio do Ofício 061/2008, de 23 de setembro de 2008, o Município de Vazante comunicou à Funasa acerca da imprestabilidade do terreno escolhido e solicitou prazo para a escolha de uma nova área para a instalação do aterro (peça 1, p. 219) .
7. No Relatório de Visita Técnica 01/09, de 13/4/2009, a Funasa constatou que a obra continuava paralisada e sendo executado um novo projeto com prazo para 5/5/2009 (peça 1, p. 233) .
8. Por sua vez, o Parecer Técnico da engenheira Marina Marino registra que não poderia liberar a terceira parcela dos recursos federais porque as obras estavam paralisadas (peça 1, p. 235) .
9. Em 9/11/2010, foi emitido novo parecer técnico, desta vez pelo engenheiro Antônio Otávio Gontijo, noticiando que o Município estava providenciando a elaboração de um novo projeto a ser implantado em outro terreno geologicamente apropriado em fase final de aprovação pelos órgãos ambientais. O Município se responsabilizou, ‘através de empresa parceira’, de ressarcir os prejuízos ocorridos. Salienta, ainda, o parecerista, que quando os problemas foram detectados, o Município já havia aplicado 83% dos valores previstos no convênio com a Funasa e ‘teoricamente estes valores foram perdidos’. Assim, o parecerista recomendou a não liberação da terceira parcela até que as obras estivessem novamente em execução e que os recursos aplicados fossem ressarcidos e reaplicados no projeto (peça 1, p. 386) .
10. O Parecer Técnico do engenheiro Antônio Otávio Gontijo de 21/9/2012, emitido 2 anos depois, (peça 2, p. 36) repete as mesmas informações acima (item 9 retro) .
11. Em 22 de abril de 2013, o Município de Vazante/MG produz o Relatório Técnico Mensal indicando que a obra se encontrava com 76,45% concluída (peça 2, p. 54) .
12. Em relação aos dispêndios financeiros, o Relatório de Andamento da Funasa, de 22 de abril de 2013, registra que o valor total da obra licitada e em execução seria de R$ 1.478.315,47, sendo R$ 199.820,97 da Funasa, R$ 288.627,51 de saldo de contrato do financiamento junto ao BDMG e o restante, R$ 989.866,99, a contrapartida do Município (peça 2, p. 56) .
13. Complementando o que já foi relatado anteriormente, no Relatório de Visita Técnica 3, de 30/5/2014, a Funasa registrou que a fiscalização da CGU havia detectado que os preços unitários dos serviços constantes do contrato eram superiores aos preços de mercado e não havia a descrição dos quantitativos unitários a serem executados. Salientou, ainda, com base na visita realizada no dia 21 de maio de 2014, que as obras não haviam sido concluídas e o sistema de tratamento de resíduos sólidos da sede municipal de Vazante não estava em funcionamento. Portanto, o objeto do convênio não foi realizado (peça 2, p. 233-235) .
14. Os fatos acima narrados permitiram concluir que o objeto do Convênio 407/2005 foi inicialmente executado em área imprópria para a construção do sistema de resíduos sólidos do Município de Vazante. Detectou-se essa realidade depois de já ter sido gasto cerca de 83% dos valores previstos no convênio assinado com a Funasa (item 9 retro) .
15. Houve o prejuízo financeiro ainda não reparado, apesar de todo o esforço no sentido de colocar em operação o objeto ajustado. Segundo a Funasa, com base em visita ao empreendimento realizada no dia 21 de maio de 2014, o sistema de tratamento de resíduos sólidos da sede municipal de Vazante não estava em funcionamento (item 13 retro) .
16. Na instrução à peça 7, firmou-se a convicção de que não se poderia atribuir a responsabilidade por esses fatos ao Sr. Jacques Soares Guimarães, visto que não há elementos nos autos indicando que o ex-prefeito tivesse se apropriado indevidamente das verbas federais ou as tenha utilizado em finalidades adversas aos objetivos delineados no Convênio 407/2005 (peça 7, item 16 da instrução) .
17. Nesse contexto, o Município de Vazante/MG foi citado por meio do Ofício 3252/2015- TCU/Secex-MG, de 7/12/2015, cujo AR indica o recebimento da correspondência em 6/1/2016 (peças 9-10) . Devidamente citado, o Município de Vazante/MG protocolou o pedido de prorrogação de prazo por mais 15 para atender a citação, sendo-lhe concedido até 11 de fevereiro de 2016 para apresentar alegações de defesa, conforme registrado na instrução à peça 12.
18. Transcorrido o prazo fixado e mantendo-se inerte o Município de Vazante/MG, foi proposto que o mesmo fosse considerado revel, dando-se prosseguimento ao processo, de acordo com o art. 12, § 3º, da Lei 8.443/1992. No mérito, foi proposto julgar irregulares as contas do Município de Vazante/MG (CNPJ 18.278.069/0001-47) , condenando-o ao pagamento do débito apurado e fixando-lhe o prazo de quinze dias, a contar da notificação, para comprovar perante o Tribunal o recolhimento da dívida aos cofres da Fundação Nacional de Saúde (peça 16) .
19. O MPTCU concordou com a proposta desta Unidade Técnica, consoante se depreende do Parecer exarado à peça 19.
20. Entretanto, o Relator entendeu que: (...) o ente municipal não teve qualquer benefício com os gastos realizados no âmbito da avença, porquanto o aterro não foi finalizado nem entrou em operação. Assim, à luz dos artigos 1º a 3º, da Decisão Normativa 57/2004, no caso concreto, não há como responsabilizar o ente federado, hipótese em que, no fim das contas, o prejuízo apurado seria transferido à coletividade.
21. Assim, o Relator determinou o retorno dos autos à esta unidade técnica para que fosse citado o prefeito gestor dos recursos do convênio em tela e avaliada a possibilidade de responsabilização dos gestores do órgão concedente (Funasa) , caso não tenham agido com a devida cautela no repasse dos recursos.
22. Inicialmente, descartamos a responsabilização dos gestores da Funasa, pois não havia como o concedente ter previsto que o terreno escolhido pelo Município de Vazante era impróprio para a execução de obras de aterros sanitários, sobretudo porque não é função do concedente realizar a verificação (e sim do convenente) prévia das áreas onde serão executadas as obras patrocinadas pela Funasa. Aliás, nem mesmo o convenente foi capaz de detectar a tempo que o solo escolhido era inadequado para o uso como aterro sanitário.
23. Afinal, a análise técnica da Funasa mostra que a Fundação fez toda a checagem do projeto técnico (peça 1, p. 47-59) . Os problemas com o terreno só foram revelados posteriormente pela empresa Votorantim Metais Zinco S/A (desapropriada do imóvel) , conforme se depreende da nota datada de 20/8/2008 (peça 1, p. 221-229) .
24. Por sua vez, os recursos federais foram depositados e geridos na administração do ex-prefeito Jacques Soares Guimarães (CPF XXX.605.946-XX) , conforme se constata dos itens 2-3 desta instrução. A relação de pagamentos anexa à peça 1, p. 326, mostra que os recursos foram gastos em 2008, na gestão do ex-prefeito retro citado.
25.	Assim, o exame das ocorrências descritas na seção ‘Exame Técnico’ (peça 21) permitiu, na forma dos arts. 10, § 1º, e 12, incisos I e II, da Lei 8.443/1992 c/c o art. 202, incisos I e II, do RI/TCU, definir a responsabilidade do ex-prefeito Jacques Soares Guimarães (CPF XXX.605.946-XX) , e apurar adequadamente o débito a ele atribuído. Propôs-se, por conseguinte, a citação do responsável pela quantia de R$ 159.856,78, considerando-se que as obras pactuadas não alcançaram o objetivo colimado no Convênio 407/2005 (Siafi 555.509) .
26. Em cumprimento ao despacho do Relator, exarado à peça 20, foi realizada a citação do ex-prefeito Jacques Soares Guimarães (CPF: XXX.605.946-XX) por meio do Ofício 1024/2016-TCU/Secex-MG, de 3/5/2016, tendo o respectivo AR retornado indicando a entrega da correspondência em 17/5/2016 (peças 23 e 24) .
27. Devidamente citado, o responsável apresentou as alegações de defesa constantes das peças 26 a 28, analisadas na instrução inserida como peça 29.
28. Inicialmente o responsável alegou que, em 31/12/2008, afastou-se da gestão do Município e a partir de 1/1/2009 a responsabilidade de administrar o ente público foi transferida para os seus sucessores (peça 26, p. 6) .
29. Aduziu que, no início de vigência em dezembro de 2005, ele tomou todas as providências e iniciou a construção do aterro em um imóvel rural que pertencia à empresa parceira Votorantim Metais Zinco S/A (peça 26, p. 6) .
30. Quase no final do mandato, a engenheira da Funasa declarou que a obra estava sendo executada e foi interrompida porque a mineradora parceira do Município - Votorantim Metais Zinco S/A. - realizou avaliação geotécnica no terreno que ela havia doado para construir o aterro e constatou ser ele impróprio para o fim pretendido (peça 26, p. 6) .
31. Alegou que a mineradora se comprometeu a doar outro terreno e restituir aos cofres do Município a importância gasta na obra iniciada e interrompida (peça 26, p. 7) .
32. A mineradora cumpriu o prometido e disponibilizou outro terreno para instalar o empreendimento e, para ressarcir o Município, também depositou na sua conta a importância total de R$ 260.000,00 nas seguintes datas (peça 26, p. 8) : a) R$ 21.500,00 no dia 12/9/2009; b) R$ 21.500,00 no dia 15/7/2010; c) R$ 219.000,00 no dia 21/9/2012.
33. Salientou o responsável que o Município realizou nova licitação no terreno permutado com a mineradora, a obra foi realizada e entregue pela empresa Marapelu Construtora Ltda. no dia 3/9/2014 ao Prefeito em exercício - José Benedito dos Reis Calçado (peça 26, p. 8) .
34. Finalmente, o defendente alegou que o prefeito em exercício José Benedito dos Reis Calçado foi o responsável pelo abandono do aterro sanitário, transformado em um ‘lixão’, e pelos danos causados às mantas asfálticas que protegiam o aterro (peça 26, p. 8) .
35. O Auditor desta Secex/MG analisou as alegações de defesa (peça 29) apresentadas pelo Sr. Jacques Soares Guimarães e, ao fim, acatou-as, propondo nova citação do município de Vazante/MG:
36. As alegações de defesa do responsável reforçaram nosso entendimento de que não se pode atribuir-lhe responsabilidade pela inexecução do objeto do Convênio 407/2005, nos conformes do plano de trabalho originalmente aprovado.
37. O responsável admitiu que até o final de seu mandato já havia consumido cerca de 83% dos recursos, mas que a empresa Votorantim Metais Zinco S/A., além da permuta de local, devolveu ao Município de Vazante/MG R$ 260.000,00 (peça 26, p. 22-28) , apresentando, como prova, documentos contábeis indicando o ingresso dessa verba aos cofres municipais.
38. Em relação ao ex-prefeito Jacques Soares Guimarães, pode-se-lhe atribuir a conduta de não executar o objeto do Convênio 407/2005 (Siafi 555.509) , mas não por ação dolosa ou culposa, na medida em que não é razoável afirmar que era possível ao responsável ter consciência da ilicitude do ato que praticou à época dos fatos e nem é razoável afirmar que era exigível do responsável conduta diversa daquela adotada, consideradas as circunstâncias que o cercavam. Os fatos indicam que era desconhecedor dos problemas que tornaram imprestável o terreno inicialmente utilizado para a construção do aterro sanitário.
CONCLUSÃO
39. Dessa forma, entendemos que se deva novamente incluir o município de Vazante/MG como responsável nesta TCE, devendo ser citado para que comprove a execução e operação correta do ‘Sistema de Resíduos Sólidos’ objeto do Convênio 407/2005 (Siafi 555.509) , ainda que em outro local, ou a devolução dos recursos recebidos da Funasa, uma vez que a permuta dos terrenos e a indenização de R$ 260.000,00 da empresa Votorantim Metais Zinco S/A. foram feitas exclusivamente para viabilizar a consolidação do Convênio 407/2005- Siafi 555.509 (peça 1, p. 97) celebrado com o município de Vazante/MG.
36. Realizada a citação do município de Vazante/MG (peça 31) , o mesmo não compareceu aos autos, tornando-se revel.
37. A instrução colacionada como peça 33 propôs, assim, que as contas do município fossem julgadas irregulares (peça 33, p. 6) :
45.2. considerar revel, para todos os efeitos, o Município de Vazante/MG, dando-se prosseguimento ao processo, nos termos do art. 12, § 3º, da Lei 8.443/1992 c/c. o art. 202, § 8º, do RI/TCU;
45.3  julgar irregulares as contas do Município de Vazante/MG (CNPJ 18.278.069/0001-47) , com fundamento nos arts. 1º, inciso I, 16, inciso III, alínea "b", 19, caput, e 23, inciso III, da Lei 8.443/1992 c/c. os arts. 1º, inciso I, 209, inciso II, 210 e 214, inciso III, do RI/TCU, condenando-o ao pagamento das quantias a seguir especificadas e fixando-lhe o prazo de quinze dias, a contar da notificação, para comprovar perante o Tribunal, em respeito ao art. 214, inciso III, alínea "a", do Regimento Interno, o recolhimento da dívida aos cofres da Fundação Nacional de Saúde, atualizada monetariamente e acrescida dos juros de mora, calculados a partir das datas discriminadas até a data do recolhimento e com o abatimento de valores acaso já satisfeitos, na forma prevista na legislação em vigor:
	Valor original (R$) 
	Data da ocorrência
	Débito/ (Crédito) 

	79.928,39
	10/8/2007
	Débito

	79.928,39
	24/9/2007
	Débito

38. Esta diretoria técnica da Secex/MG discorda do encaminhamento dado pelo Auditor (peça 33) ao julgar irregulares as contas do município de Vazante/MG e condenando-a em débito.
39. A responsabilidade não deve recair sobre o município, como proposto pela instrução inserida como peça 33, já que o ente municipal não teve qualquer benefício com os gastos realizados no âmbito do convênio, porquanto o “Sistema de Resíduos Sólidos” não foi realizado nem entrou em operação. Assim, à luz dos artigos 1º a 3º da Decisão Normativa 57/2004, no caso concreto, não há como responsabilizar o ente federado, hipótese em que, no fim das contas, o prejuízo apurado seria transferido à coletividade.
40. Ademais, com base nos artigos 70, parágrafo único, 93, do Decreto-lei 200/1967, e 66, do Decreto 93.872/1986, cabe, primordialmente, ao prefeito, pessoa natural que efetivamente geriu os recursos, comprovar a sua boa aplicação. Caso não consiga, em regra, deve responder pelo débito, independentemente de restar demonstrado que se apropriou das verbas ou que as tenha aplicado em outra finalidade. Cabe ao prefeito, se for o caso, demonstrar que não lhe era exigível conduta diversa e que agiu diligentemente.
41. Há no presente caso, duas fontes de recursos:
41.1	Recursos de origem federal, repassados pela Funasa no âmbito do Convênio 407/2005- Siafi 555.509 em duas parcelas:
	a) 20070B908818, de 8/8/2007, no valor de R$ 79.928,39, depositado em 10/8/2007 (peça 2, p. 64) ; 
	b) 20070B910550, de 20/9/2007, no valor de R$ 79.928,39, depositado em 24/9/2007 (peça 2, p. 66) .
41.2	Recursos da empresa Votorantim Metais, depositados na conta do município (peça 26, p. 23-27) os valores de R$ 20.500,00 (12/9/2009) ; R$ 20.500,00 (15/7/2010) e R$ 219.000,00 (21/9/2012) .
42. Conforme disposto na Constituição da República, em seu artigo 70, a competência do TCU no que diz respeito a recursos repassados mediante convênio abrange somente aqueles efetuados pela União:
Art. 71. O controle externo, a cargo do CN, será exercido com o auxílio do TCU, ao qual compete:
 (...) 
VI - fiscalizar a aplicação de quaisquer recursos repassados pela União mediante convênio, acordo, ajuste ou outros instrumentos congêneres, a Estado/DF ou a Município;
43.	Segundo a Lei Complementar Estadual 102/2008, Lei Orgânica do TCE/MG, a competência para fiscalizar os recursos repassados pela empresa Votorantim Metais ao município de Vazante/MG é do Tribunal de Contas do Estado de Minas Gerais:
Art. 2º – Sujeitam-se à jurisdição do Tribunal:
I – a pessoa física ou jurídica, pública ou privada, que utilize, arrecade, guarde, gerencie ou administre dinheiro, bens ou valores públicos estaduais ou municipais ou pelos quais responda o Estado ou o Município;
44. Note-se que os recursos da empresa Votorantim Metais foram depositados diretamente na conta da Prefeitura de Vazante/MG ao invés de transitarem pela conta específica do convênio:
	Valor (R$
	Banco
	Conta
	Titular
	Data

	20.500,00
	214
	15568-3
	PMV - Arrecadações
	12/9/2009

	20.500,00
	201
	4786-4
	PMV - Movimento
	15/7/2010

	219.000,00
	547
	21345-4
	PMV – Centro 
	21/9/2012

45.	Os recursos que ingressaram em 12/9/2009 (R$ 20.500,00) e 15/7/2010 (R$ 20.500,00) foram registrados como ‘Outras Receitas’ (1.9.9.0.99.99) ; o do dia 21/9/2012 (R$ 219.000,00) foi registrado como ‘Transferências de Instituições Privadas’ (1.7.3.0.00.00) .
46. Portanto, a competência do TCU recai somente sobre os recursos repassados pela Funasa, cabendo ao Tribunal de Contas do Estado de Minas Gerais (TCE/MG) a fiscalização dos recursos repassados pela Votorantim Metais Zinco SA, razão pela qual, propomos o encaminhamento de cópia do acórdão que vier a ser proferido ao TCE/MG.
47. Os recursos federais foram geridos pelo Sr. Jacques Soares Guimarães (CPF XXX.605.946-XX) , prefeito à época em que o terreno objeto da execução do convênio foi considerado inadequado pela própria empresa Votorantim Metais Zinco SA em agosto/2008.
48.	A empresa Votorantim Metais, elaborou a ‘Avaliação geotécnica do terreno escolhido para instalação do aterro sanitário do município de Vazante-MG’ (peça 1, p. 221-229) :
A área selecionada para instalação do aterro sanitário foi classificada como de risco alto para formação de dolinas causadas tanto pelo ingresso de água da superfície e quanto pelo rebaixamento do aqüifero. Devido a isto, foi altamente recomendado pela consultoria internacional VGI Consult (anexo 3) e pelos técnicos da Votorantim Metais Unidade Vazante a re-locação do aterro sanitário para uma área de menor risco.
49. Conforme se verifica na ata da reunião pelo Conselho Municipal de Saúde (peça 1, p. 21-25) , a área foi doada pela empresa Votorantim Metais:
A área onde será construído o aterro sanitário foi doada pela companhia Mineira de Metais do Grupo Votorantim Metais e possui a seguinte localização, (...) sendo que esta área após estudos conclui-se que apresenta boas características para o aterro.
50. O projeto de engenharia do aterro sanitário, contendo elementos fundamentais que definem e detalham o projeto do aterro sanitário, compreende estudos e projetos para o completo entendimento e execução do empreendimento proposto e é composto por gráficos, especificações técnicas, orçamento e memorial descritivo e de cálculo.
51.	O memorial descritivo precisa caracterizar a área de projeto, bem como fazer o diagnóstico da situação atual, devendo conter dados como: localização da área de intervenção; características físicas da região em estudo; caracterização topográfica da área, dentre outros.
52.	Quando da análise da proposta feita pelo município, a Funasa elaborou o documento denominado “Análise Técnica” (peça 1, p. 47-57) , informando que consta da documentação apresentação pela prefeitura, dentre outros (Análise Técnica: Análise de Engenharia) :
	a) dados e medidas para recuperação da área do atual lixão;
	b) cronograma físico-financeiro;
	c) plantas do projeto;
	d) memorial descritivo do projeto;
	e) guia de Anotação de Responsabilidade Técnica (ART) emitida pelo CREA, em nome do engenheiro responsável pelo projeto;
	f) proposta de sustentabilidade – MODELO FUNASA;
	g) especificações técnicas.
53. Deste modo, o próprio concedente aprovou tecnicamente a execução da obra, não fazendo qualquer ressalva quanto a viabilidade de uso do terreno escolhido como apropriado ou não para a execução do aterro sanitário.
54. Assim, entende-se que não se pode responsabilizar o ex-prefeito, Sr. Jacques Soares Guimarães, que estava amparado pela ata da reunião do Conselho Municipal de Saúde e pela aprovação do projeto da obra pela Funasa, pela descoberta posterior, feita pela empresa Votorantim Metais, de que o terreno era inadequado para a execução de obra de aterro sanitário.
55. Ademais, verifica-se que a gestão do Sr. Jacques Soares Guimarães findou-se em 31/12/2008 e os problemas com o terreno (formação de Dolinas) foram detectados em 20/8/2008 (peça 1, p. 221-229) , momento em que já havia aplicado 83% dos valores previstos no convênio, segundo o Parecer Técnico da Funasa (peça 1, p. 386) , elaborado em 9/11/2010:
Analisando a solicitação da Prefeitura Municipal de Vazante, que através do oficio 114/2010 de 22/0912010 solicita a prorrogação do prazo de vigência do referido convênio, na qual constatamos, na visita técnica realizada a procedência das informações citadas, e que as obras de construção do sistema de tratamento de resíduos sólidos do município, estão paralisadas devido a problemas detectados posteriormente, referente a formação de Dolinas, o que inviabilizou a continuidade das mesmas.
Quando os problemas foram detectados, o município já havia aplicado 83% dos valores previstos no convênio com a FUNASA e teoricamente estes valores foram perdidos. Como solução do problema partiu-se para a elaboração de um novo projeto a ser implantado em outro, terreno, geologicamente apropriado: O terreno foi localizado e adquirido, e os projetos elaborados, estando em fase final de aprovação pelos órgãos ambientais, e conforme ofício anexado, o município se responsabiliza, através de empresa parceira de ressarcir os prejuízos ocorridos.
56. Portanto, considerando-se que a competência deste Tribunal abarca somente os recursos transferidos pela Funasa; considerando que o município de Vazante/MG não pode ser responsabilizado pois não se beneficiou dos gastos realizados na execução do convênio; considerando que o ex-prefeito, Sr. Jacques Soares Guimarães, gestor à época da execução do convênio, também não pode ser responsabilizado, haja vista que não se pode atribuir-lhe a culpa pela descoberta posterior de que o terreno onde seria realizado o aterro sanitário de resíduos sólidos urbanos era inadequado para a execução do objeto do Convênio 407/2005 (Siafi 555.509) , propõe-se o arquivamento dos presentes autos.
57. Diante do exposto, submetem-se os autos à consideração superior, propondo:
57.1. com fundamento nos arts. 20 e 21 da Lei n. 8.443/1992, c/c o art. 211, § 1°, do RI/TCU, considerar iliquidáveis as presentes contas, ordenando o seu trancamento;
57.2. dar ciência do inteiro teor deste Acórdão, bem como do Relatório e da Proposta de Deliberação que o fundamentam, ao responsável, à Fundação Nacional de Saúde, ao Sr. Jacques Soares Guimarães e ao Tribunal de Contas do Estado de Minas Gerais (TCE/MG) ;
57.3. arquivar os presentes autos.”
	Por fim, o Ministério Público junto ao TCU manifestou-se (peça 36) :
“Trata-se de tomada de contas especial instaurada em decorrência de irregularidades na execução física do Convênio 407/2005 (Siafi 555509) , celebrado pela Fundação Nacional de Saúde (Funasa) com a Prefeitura Municipal de Vazante/MG, para construção de sistema de resíduos sólidos. 
2. A avença previa repasse de R$ 200.000,00, dos quais foram efetivamente transferidos R$ 159.856,78, devendo o município ofertar contrapartida de R$ 6.185,58. Os valores deixaram de ser integralmente repassados pela Funasa em razão de problemas detectados no terreno em que o aterro sanitário estava sendo construído, após vistoria realizada pela empresa Votorantim Metais Zinco S.A., que doou o espaço para realização da obra.
3. Em sua primeira instrução, a Secex-MG concluiu, em pareceres uniformes, pela responsabilização exclusiva do Município de Vazante/MG, posicionamento com o qual manifestei-me de acordo. Por meio do despacho na peça 20, Vossa Excelência entendeu ser necessária a citação do então prefeito, Sr. Jacques Soares Guimarães, tendo em vista ser o responsável por demonstrar a correta aplicação dos recursos públicos repassados, ou por comprovar que agiu diligentemente, sendo inexigível conduta diversa.
4. Efetuada a notificação do ex-prefeito, a unidade técnica voltou a instruir o feito, o que resultou em divergência quanto ao encaminhamento a ser dado ao processo. O auditor manteve entendimento no sentido de que o Sr. Jacques Soares Guimarães não deve ser obrigado a restituir valores aos cofres da Funasa, cabendo exclusivamente ao município arcar com o ônus de recompor o erário. Por sua vez, o Diretor Técnico propõe, com a anuência do titular da Secex-MG, arquivar o processo com fulcro nos arts. 20 e 21 da Lei. 8.443/1992, c/c o art. 211, § 1º do Regimento Interno do TCU, considerando-se iliquidáveis as presentes contas.
5. No caso do ex-prefeito, os posicionamentos foram unânimes ao afirmarem a impossibilidade de atribuir-lhe responsabilidade pelo débito, visto que não seria imputável ao gestor a culpa pela descoberta tardia dos problemas no terreno doado pela Votorantim Metais Zinco S.A.
6. De fato, os elementos presentes dos autos indicam que o Sr. Jacques Soares Guimarães não foi omisso na condução do processo relativo à construção do aterro, tendo observado os trâmites exigidos e seguido as orientações da Funasa para aprovação do projeto e liberação dos recursos.
7. Há nos autos, inclusive, manifestação de engenheira do concedente no sentido de que o local estava de acordo com as normas de meio ambiente, documento que contém pronunciamento favorável à aprovação do pleito formulado (peça 1, p. 59) . Também consta do processo ata de reunião do Conselho Municipal de Saúde em que foi discutido o gerenciamento de resíduos sólidos pelo município, registrando que, após a realização de estudos, concluiu-se que a área apresentava boas características para a construção do aterro sanitário (peça 1, p. 21-25) .
8. Os relatórios de visita juntados ao processo contêm informação quanto à existência de responsável técnico pela obra e fiscalização instituída pelo convenente (peça 1, p. 217 e 233) , dados corroborados pelas assinaturas de engenheiros contidas no documento relativo à segunda medição e no cronograma físico-financeiro (peça 1, p. 324-326 e 346) .
9. Desse modo, ante a natureza eminentemente técnica do assunto, não seria razoável esperar do ex-prefeito que, em face dos pronunciamentos contidos nos autos apontando a adequação do terreno e diante da regular execução dos serviços, formulasse questionamentos, interrompesse o projeto ou deixasse de autorizar o pagamento dos serviços medidos.
10. Assim, concordo com os posicionamentos do auditor e do diretor de que não se deve exigir a devolução de valores pelo Sr. Jacques Soares Guimarães.
11. No caso do município, entendo necessário ponderar que o juízo quanto à obrigação de ressarcir os cofres públicos por eventual benefício auferido deve ser precedido da avaliação quanto ao atingimento do interesse público ligado à construção do aterro sanitário. Com efeito, ainda que a obra custeada com os valores provenientes da Funasa não tenha sido concluída por fatores alheios ao conhecimento e vontade dos responsáveis, fato é que o montante reembolsado pela Votorantim Metais Zinco S.A. foi utilizado para a construção do aterro em outro local, sendo possível admitir que, mesmo que por outros meios, houve benefício para a população.
12. Embora o procedimento correto fosse a devolução do montante para a conta específica do convênio para posterior restituição à Funasa, o emprego direto do valor disponibilizado pela empresa na obra em andamento no novo local é falha que também pode ser mitigada com base na premissa de que o interesse público restou alcançado. Ademais, vale ressaltar que tal decisão não mais estava sob a responsabilidade do Sr. Jacques Soares Guimarães, mas sim do prefeito que o sucedeu, o que reforça a necessidade de relevar a gravidade da irregularidade cometida.
13. Feitas essas ponderações e com as vênias de estilo por dissentir dos dois encaminhamentos alvitrados pela unidade técnica, reputo que a proposta mais adequada para estas contas especiais é julgá-las regulares com ressalvas, haja vista subsistirem falhas e, ao mesmo tempo, inexistirem razões para exigir a devolução de valores pelo ex-prefeito ou pelo município. 
14. Ante o exposto, este membro do Ministério Público de Contas propõe:
	I – com fundamento nos arts. 1º, inciso I, 16, inciso II, 18 e 23, inciso II, da Lei 8.443/1992 c/c os arts. 1º, inciso I, 208 e 214, inciso II, do Regimento Interno/TCU, julgar regulares com ressalvas as contas do Sr. Jacques Soares Guimarães e do Município de Vazante/MG, dando-lhes quitação;
	II – arquivar os presentes autos.”
	É o relatório.

8.1. José Ferreira da Silva (60363/OAB-MG) e outros, representando Município de Vazante/MG e Jacques Soares Guimarães.

Procurador Sergio Ricardo Costa Caribé.

TOMADA DE CONTAS ESPECIAL. CITAÇÃO. ACOLHIMENTO DAS ALEGAÇÕES DE DEFESA. REALIZAÇÃO INTEMPESTIVA DO OBJETO DO CONVÊNIO 407/2005. CONTAS REGULARES COM RESSALVAS.

TOMADA DE CONTAS ESPECIAL (TCE)

Secretaria de Controle Externo no Estado de Minas Gerais (Secex-MG).

Trata-se de Tomada de Contas Especial instaurado pela Fundação Nacional de Saúde (Funasa) , em razão da impugnação total de despesas do Convênio 407/2005- Siafi 555.509, celebrado com o município de Vazante/MG, tendo por objeto a execução de sistema de resíduos sólidos, com vigência estipulada para o período de 15/12/2005 a 25/5/2013.
Os recursos previstos para a execução do objeto do convênio foram orçados em R$ 206.185,58, sendo R$ 200.000,00 à conta do concedente e R$ 6.185,58 de contrapartida do Município. Foram transferidos ao Município R$ 79.928,39, em 10/8/2007, e R$ 79.928,39, em 24/9/2007.
A Controladoria-Geral da União, por meio do Relatório de Auditoria 1.996/2015, concluiu pela imputação de débito pelos valores repassados a Jacques Soares Guimarães, ex-prefeito do Município de Vazante/MG, em razão da não execução do objeto do convênio. As contas do responsável foram consideradas irregulares, conforme expresso no Certificado de Auditoria e o Parecer do Dirigente do Órgão de Controle Interno.
O Ministro da Saúde tomou conhecimento das conclusões do Controle Interno a respeito das contas consideradas irregulares, nos termos do Pronunciamento Ministerial.
Em relação à execução do objeto, a Funasa indicou, em 2008, que a obra estava em execução até que a Votorantim Metais S.A., doadora do terreno, verificou que ele era inadequado para a finalidade de aterro sanitário e solicitou ao Município que interrompesse a obra. A empresa comprometeu-se imediatamente a ceder outro terreno adequado para a construção do aterro.
 O Município, em 2008, comunicou à Funasa sobre a interrupção da obra e solicitou prazo para a escolha de nova área para a instalação do aterro.
Por meio de visita técnica em 2009, a Funasa averiguou que a obra continuava paralisada e, assim, decidiu não liberar a terceira parcela dos recursos federais.
Em 2010, o Município providenciou a elaboração de projeto para a construção do aterro, manifestou sua responsabilidade, por meio da Votorantim Metais S.A., de ressarcir os recursos federais e informou que, no momento em que a inadequação do terreno foi detectada, já havia executado 83% da obra.
Em 2013, a Funasa emitiu novo relatório e concluiu que o convênio foi inicialmente executado em área imprópria para a construção do sistema de resíduos sólidos, com execução de 83% dos valores previstos, sem que o sistema tivesse entrado em funcionamento.
 Posteriormente, a Votorantim Metais S.A. cedeu novo terreno para a execução da obra e devolveu ao Município de Vazante/MG a quantia de R$ 260.000,00, conforme comprovação documental nos autos.
A Secex-MG, em sua primeira instrução, concluiu pela responsabilização exclusiva do Município, com a concordância do MPTCU. Entretanto, determinei a citação do então prefeito, Jacques Soares Guimarães, por ser de sua responsabilidade a demonstração da correta aplicação dos recursos públicos repassados.
Após a citação de Jacques Soares Guimarães, a Secex-MG foi unânime em afastar a responsabilidade do responsável, mas discordou em relação à necessidade de o Município ressarcir o Erário.
Nesses termos, a proposta do auditor é de responsabilização exclusiva do Município o débito. O titular da subunidade e o titular da unidade técnica propõem o arquivamento do processo com base nos artigos 20 e 21 da Lei 8.443/1992, c/c o artigo 211, § 1º do RI/TCU.
O MPTCU, por sua vez, manifestou-se pelo afastamento das responsabilidades de Jacques Soares Guimarães e do Município de Vazante/MG, em razão de a obra ter sido concluída posteriormente, com os valores devolvidos pela empresa, no novo local cedido. Portanto, propõe que as contas sejam julgadas regulares com ressalvas. 
Feita a apresentação, passo a decidir.
Identifico nos autos documentação anexada por Jacques Soares Guimarães (peças 39 a 42) que demonstra que o responsável tomou novamente posse como prefeito do Município em janeiro de 2017 e que, em 31 de maio desse ano, foi celebrado Termo de Ajustamento de Conduta (TAC) entre o Ministério Público Estadual de Minas Gerais e o Município para a conclusão do aterro sanitário.
Em 2/2/2018, foi emitida a Autorização Ambiental de Funcionamento 0100/2018 pela Superintendência Regional de Meio Ambiente Noroeste de Minas para que a Unidade de Tratamento de Resíduos de Vazante – UTR – VAZ entrasse em operação. Dessa forma, fica comprovado que o aterro sanitário, após os percalços relatados, foi finalizado e está em operação.
Extrai-se das análises da unidade técnica e do MPTCU que o então prefeito, Jacques Soares Guimarães, não foi omisso na gestão da construção do aterro e que observou todas as orientações e normas exigidas pela Funasa para aprovação e liberação dos recursos federais.
Consta dos autos manifestação de engenharia do órgão concedente com indicação de que o primeiro local em que foram iniciadas as obras era apropriado para a construção do aterro e conclusão pela aprovação do pleito formulado. O Conselho Municipal de Saúde de Vazante/MG, após discutir o gerenciamento o gerenciamento de resíduos sólidos pelo município, deliberou que o local apresentava boas características para a construção do aterro sanitário.
Ademais, os engenheiros encarregados pelo Município para fiscalizar a obra também corroboraram a adequação técnica do local para a construção do aterro. Foi somente a partir de manifestação da doadora do terreno, Votorantim Metais S.A., por meio de alerta dos seus próprios engenheiros, que a impropriedade do terreno veio à tona, após o início da execução do convênio.
Portanto, acolho as análises realizadas pela unidade técnica e pelo MPTCU sobre o afastamento da responsabilidade do então prefeito e as incorporo às minhas razões de decidir.
 No que se refere à responsabilização direta do Município, nos termos da Decisão Normativa TCU 57/2004, é necessário observar que houve, ao fim e ao cabo, atingimento do interesse público com a efetiva construção e a entrada em funcionamento do aterro sanitário, conforme comprovado pela documentação anexada aos autos (peça 42) .
Nesses termos, é possível afastar a responsabilização do Município em que pese o estrito nexo de causalidade entre os recursos federais repassados e o objeto do convênio tenha se perdido haja vista que o Município recebeu os valores ressarcidos pela Votorantim Metais S.A. e os reinvestiu diretamente na construção do aterro em nova área apropriada.
Conforme assentado pelo MP/TCU, o procedimento correto seria a devolução do montante para a conta específica do convênio para posterior restituição à Funasa. Entretanto, a decisão de reinvestir os recursos ocorreu na gestão seguinte à primeira de Jacques Soares Guimarães, sendo, assim, alheia à sua responsabilidade.
Considerando que o objeto foi executado, que a responsabilidade do então prefeito deve ser afastada e que o interesse público foi observado pela conclusão da obra, a falha identificada deve ser relevada e as contas julgadas regulares com ressalvas.
Ante o exposto, voto por que o Tribunal acolha a minuta de acórdão que ora submeto à deliberação do colegiado. 
TCU, Sala das Sessões Ministro Luciano Brandão Alves de Souza, em 18 de fevereiro de 2020.
WALTON ALENCAR RODRIGUES 
Relator